臺灣高等法院臺南分院刑事判決
110年度金上訴字第511號
上  訴  人  臺灣臺南地方檢察署檢察官
被      告  甲○○
上列上訴人因被告洗錢防制法等案件，不服臺灣臺南地方法院10
9年度金訴字第197號中華民國110年3月11日第一審判決（起訴案
號：臺灣臺南地方檢察署109年度偵字第94號），提起上訴，本
院判決如下：
    主  文
上訴駁回。
    事  實
一、甲○○明知一般人無故取得他人金融機構帳戶使用，常與財產
    犯罪密切相關，得預見提供金融機構帳戶予他人使用，有遭
    他人持以為詐欺取財犯罪工具之虞，竟仍基於縱有人以其提
    供之帳戶遂行詐欺取財犯行，亦不違反其本意之幫助詐欺犯
    意，於民國106年年中某日，在新北市八里區某處，將其所
    申辦第一商業銀行帳號00000000000號帳戶(下稱一銀帳戶)
    之金融卡、存摺及密碼，以一次性租用費用新臺幣（下同）
    1萬元，透過蔡文峯租予真實姓名年籍不詳綽號「融融」之
    成年男子，而容任該人及其所屬之詐欺集團成員使用一銀帳
    戶以遂行詐欺取財犯罪。嗣該詐欺集團成員（無證據證明該
    詐欺集團成員中有未滿18歲之人）取得一銀帳戶資料後，即
    共同意圖為自己不法之所有，基於詐欺取財之犯意聯絡，於
    107年4月間，因得知乙○○積欠他人50萬元債務，並簽立面額
    50萬元之本票1紙，即以鄧竹婷(涉嫌幫助詐欺部分，由臺灣
    桃園地方檢察署另行偵辦)申設之門號0000000000號行動電
    話撥打予乙○○，佯稱已取得該50萬元債權，並向乙○○索討該
    債權云云，經乙○○表示無力償還，再由自稱「甲○○」之人與
    謝姓男子，於107年4月底，在新北市○○區○○路0段000號乙○○
    所經營之火鍋店內，向乙○○佯稱：可以介紹代書，讓乙○○提
    供房屋申請二胎借款方式，取得每個月利息2%資金云云，致
    乙○○陷於錯誤，而將其所有位於新北市○○區○○路0段00巷00
    號00樓房屋，持以借款200萬元（扣除介紹費12萬元、預扣3
    個月利息12萬元，實得176萬元），然因乙○○所有之銀行帳
    戶遭凍結，同意將借款176萬元匯入謝姓男子所提供之上開
    一銀帳戶。又謝姓男子於107年5月間，再向乙○○佯稱：可將
    該176萬元投資安勝管理顧問有限公司，每投資180萬元每月
    可賺取11萬元利息云云，致乙○○陷於錯誤，於107年5月28日
    匯款4萬元至上開一銀帳戶，湊足180萬元用以投資安勝管理
    顧問有限公司，旋遭該詐欺集團成員提領一空。嗣因謝姓男
    子未依約交付利息，且避不見面，乙○○始知受騙。
二、案經乙○○訴由新北市政府警察局土城分局報請臺灣新北地方
    檢察署呈請臺灣高等檢察署檢察長核轉臺灣臺南地方檢察署
    檢察官偵查起訴。
    理  由
壹、按被告以外之人於審判外之陳述，雖不符刑事訴訟法第159
    條之1至第159條之4之規定，然經當事人於審判程序同意作
    為證據，法院審酌該言詞陳述或書面陳述作成時之情況，認
    為適當者，亦得為證據。又當事人、代理人或辯護人於法院
    調查證據時，知有第159條第1項不得為證據之情形，而未於
    言詞辯論終結前聲明異議者，視為有前項之同意，刑事訴訟
    法第159條之5定有明文。立法意旨在於傳聞證據未經當事人
    之反對詰問予以核實，原則上先予排除，惟若當事人已放棄
    反對詰問權，於審判程序中表明同意該等傳聞證據可作為證
    據，或於言詞辯論終結前未聲明異議，基於尊重當事人對傳
    聞證據之處分權，及證據資料愈豐富，愈有助於真實發見之
    理念，且強化言詞辯論主義，使訴訟程序得以順暢進行，上
    開傳聞證據亦均具有證據能力。查本案所引用之相關證據資
    料（詳後引證據），其中各項言詞或書面傳聞證據部分，縱
    無刑事訴訟法第159條之1至第159條之4或其他規定之傳聞證
    據例外情形，然業經本院審理時予以提示並告以要旨，且各
    經檢察官、被告甲○○表示意見，當事人已知上述證據乃屬傳
    聞證據，已明示同意作為本案之證據使用（本院卷第119-12
    0頁），而本院審酌上開證據資料製作時之情況，無不當取
    供及證明力明顯過低之瑕疵，認以之作為證據應屬適當，揆
    諸前開規定，應認均有證據能力。
貳、認定犯罪事實所憑之證據及理由：
一、前揭事實，業據被告坦承不諱（臺灣臺南地方檢察署108年
    度偵緝字第3433號卷《下稱偵3卷》第18-19頁、臺灣臺南地方
    檢察署109年度偵字第94號卷《下稱偵4卷》第23-24、29-30、
    63-64頁、原審卷第219頁、本院卷第123-124頁），並有如
    下證據可資證明：
　㈠證人即告訴人乙○○於警詢、偵查時（臺灣臺南地方檢察署107
    年度他字第5465號卷《下稱偵1卷》第4頁、臺灣臺南地方檢察
    署108年度偵字第827號卷《下稱偵2卷》第13-18頁）之證詞。
    證人蔡文峯於原審時（原審卷第201-214頁）之證詞。
　㈡鄧竹婷門號0000000000號行動電話之通聯調閱查詢單1紙（偵
    2卷第25頁）、第一商業銀行鹽水分行107年11月26日一鹽水
    字第00091號函暨檢附之被告開戶基本資料、107年5月份交
    易明細1份（偵2卷第27-35頁）、乙○○提供之第一商業銀行
    存款存根聯1紙（偵2卷第37頁）、安勝管理顧問有限公司契
    約書1份（偵2卷第51-53頁）、安勝管理顧問有限公司之財
    團法人金融聯合徵信中心資料1份（偵2卷第141頁）附卷可
    稽。
二、綜上所述，被告之任意性自白與事實相符，堪以採信。從而
    本件事證明確，被告上開幫助詐欺取財之犯行，已堪認定，
    應依法論科。　　　　
參、論罪科刑：
一、按刑法上之幫助犯，係對於犯罪與正犯有共同之認識，而以
    幫助之意思，對於正犯資以助力，而未參與實行犯罪之行為
    者而言（最高法院88年度台上字第1270號判決意旨參照）。
    刑法關於正犯、幫助犯之區別，係以其主觀之犯意及客觀之
    犯行為標準，凡以自己犯罪之意思而參與犯罪，無論其所參
    與者是否犯罪構成要件之行為，皆為正犯，其以幫助他人犯
    罪之意思而參與犯罪，其所參與者，苟係犯罪構成要件之行
    為，亦為正犯。如以幫助他人犯罪之意思而參與犯罪，其所
    參與者又為犯罪構成要件以外之行為，則為從犯（最高法院
    95年度台上字第3886號判決意旨參照）。查被告提供其所申
    辦一銀帳戶予詐欺集團成員使用，使告訴人乙○○因被詐欺集
    團詐騙而將款項分別匯入一銀帳戶，嗣告訴人乙○○所匯款項
    經詐欺集團成員提領一空，被告僅為他人之詐欺取財犯行提
    供助力，尚無證據足以證明被告係以自己實施詐欺取財犯罪
    之意思，或與他人為詐欺取財犯罪之犯意聯絡，或有直接參
    與詐欺取財犯罪構成要件行為分擔等情事。揆諸前揭判決意
    旨說明，被告所為應屬幫助詐欺取財無訛。
二、核被告所為，係犯刑法第30條第1項前段、第339條第1項之
    幫助詐欺取財罪。被告以幫助之意思，參與構成要件以外之
    行為，為幫助犯，衡諸其犯罪情節，爰依同法第30條第2項
    之規定，按正犯之刑減輕之。
肆、不另為無罪諭知部分（即違反洗錢防制法部分）：
一、公訴意旨略以：被告上開交付一銀帳戶之行為，另構成洗錢
    防制法第2條第2款所定之洗錢行為，而應依同法第14條第1
    項規定論以洗錢罪等語。
二、按洗錢防制法於105年12月28日修正公布，並於106年6月28
    日生效施行，此次修正就洗錢之行為態樣、違反洗錢規範之
    刑罰均有修正。修正前洗錢防制法第2條規定：「本法所稱
    洗錢，指下列行為：掩飾或隱匿因自己重大犯罪所得財物
    或財產上利益者。掩飾、收受、搬運、寄藏、故買或牙保
    他人因重大犯罪所得財物或財產上利益者」、第11條第1項
    、第2項(後移置第14條)規定：「(第1項)有第2條第1款之洗
    錢行為者，處5年以下有期徒刑，得併科新臺幣3百萬元以下
    罰金。(第2項)有第2條第2款之洗錢行為者，處7年以下有期
    徒刑，得併科新臺幣5百萬元以下罰金」，是修正前洗錢防
    制法將洗錢行為區分為將自己犯罪所得加以漂白之「為自己
    洗錢」及明知為非法資金，卻仍為犯罪行為人漂白黑錢之「
    為他人洗錢」兩種犯罪態樣，且依其不同之犯罪態樣，分別
    規定不同之法定刑度。又修正前洗錢防制法之洗錢犯行乃針
    對重大犯罪所得財物，所謂重大犯罪之定義規範於修正前洗
    錢防制法第3條，包括「最輕本刑為5年以上有期徒刑以上之
    刑之罪」、「所列特定罪名之罪」、「特定犯罪所得新臺幣
    5百萬元以上」。而修正後洗錢防制法第2條規定：「本法所
    稱洗錢，指下列行為：意圖掩飾或隱匿特定犯罪所得來源
    ，或使他人逃避刑事追訴，而移轉或變更特定犯罪所得。
    掩飾或隱匿特定犯罪所得之本質、來源、去向、所在、所有
    權、處分權或其他權益者。收受、持有或使用他人之特定
    犯罪所得」、第14條規定：「(第1項)有第2條各款所列洗錢
    行為者，處7年以下有期徒刑，併科新臺幣5百萬元以下罰金
    。(第2項)前項之未遂犯罰之。(第3項)前二項情形，不得科
    以超過其特定犯罪所定最重本刑之刑」，並修正後洗錢防制
    法之洗錢犯行所謂特定犯罪之定義規範於修正後洗錢防制法
    第3條，放寬包括「最輕本刑為6月以上有期徒刑以上之刑之
    罪」、「刑法第339條、第339條之3之罪」，是修正後洗錢
    防制法已放寬洗錢犯行之定義。由此可知，如係違犯刑法第
    339條而犯罪所得在500萬元以下者，依修正前洗錢防制法第
    3條規定，則不合於修正前洗錢防制法所定之重大犯罪，自
    無該法之適用。
三、查被告係於106年「年中某日」（確切之日期無法特定），
    交付一銀帳戶，且被告之行為係犯第30條第1項前段、第339
    條第1項之幫助詐欺取財罪，並本件告訴人匯入之金額為180
    萬元（低於500萬元），已如前述，此外，並無其他證據證
    明被告於106年6月28日洗錢防制法修正施行之後，尚有何不
    法行為，依事證有疑利於被告之原則，以最有利被告之認定
    方式，應認被告交付一銀帳戶而為本件犯行之時間，係於10
    6年6月28日洗錢防制法生效施行前，故被告行為時，新修正
    洗錢防制法尚未生效施行，揆之前揭說明，自不成立洗錢罪
    （亦無所謂成立刑法第30條第1項前段、洗錢防制法第14條
    第1項之幫助洗錢罪）。此部分原應為被告無罪之諭知，惟
    檢察官認被告此部分犯行與上開經起訴論罪部分（幫助詐欺
    取財罪）之犯行間，有想像競合犯之裁判上一罪關係，爰不
    另為無罪之諭知。
伍、原審以被告上開幫助詐欺取財犯行，罪證明確，因而適用刑
    法第30條第1項前段、第2項、第339條第1項、第41條第1項
    前段、第38條之1第1項前段、第3項，刑法施行法第1條之1
    第1項，並審酌被告將一銀帳戶提供、出租予綽號「融融」
    之成年男子，供詐欺集團作為詐欺取財犯罪使用，助長詐欺
    集團犯罪風氣，致使無辜之人遭詐受騙，侵害告訴人之財產
    安全、敗壞社會治安，造成告訴人受有上述金錢之損失，亦
    擾亂金融交易往來秩序，所為實無足取；被告雖僅是提供帳
    戶資料，而非首腦或核心人物，然其提供帳戶供告訴人匯入
    遭詐款項之行為，使詐欺集團得以實際獲取犯罪所得，可知
    其提供帳戶之行為，於此類詐騙集團案件中，仍甚具重要性
    ，對告訴人而言侵害非微；兼衡被告犯後坦認犯行，態度尚
    可；暨被告自陳國中肄業之智識程度，從事鐵工，日薪1,10
    0元，離婚，有1名未成年子女等一切情狀，量處被告有期徒
    刑三月，並諭知易科罰金之折算標準，以示懲儆。復說明：
    未扣案犯罪所得1萬元，應依刑法第38條之1第1項前段宣告
    沒收，並依同條第3項規定諭知於全部或一部不能沒收或不
    宜執行沒收時，追徵其價額。本院審核原審認事用法俱無不
    合，並原審判決已詳細記載其審酌科刑之一切情狀之理由，
    既未逾越法定刑度，又未濫用自由裁量之權限，核無不當或
    違法之情形，故本院認原審所量處之刑，亦屬允當。另被告
    行為時新修正洗錢防制法尚未生效施行，而就洗錢防制法第
    14條第1項之洗錢罪部分不另為無罪之諭知，已如前述，原
    審就洗錢犯行為不另為無罪諭知所持之理由，雖與本院如上
    論述之理由有所不同，但結論則屬相同。檢察官上訴意旨以
    被告之行為同時構成幫助洗錢罪為由，指摘原判決不當，為
    無理由，應予駁回。
據上論斷，應依刑事訴訟法第368條，判決如主文。
本案經檢察官周盟翔提起公訴，檢察官羅瑞昌提起上訴，檢察官
劉榮堂到庭執行職務。
中　　華　　民　　國　　110 　年　　9 　　月　　30　　日
                  刑事第三庭    審判長法　官  陳連發
                                      法　官  何秀燕
                                      法　官  洪榮家
以上正本證明與原本無異。
檢察官如不服本判決應於收受本判決後20日內向本院提出上訴書
，其未敘述上訴理由者並得於提起上訴後20日內向本院補提理由
書(但須受刑事妥速審判法第9條之限制)。
本件被告不得上訴。
　　　　　　　　　　　　　　　　　　　書記官  謝麗首　　
中　　華　　民　　國　　110 　年　　9 　　月　　30　　日
附錄本案論罪科刑法條全文：
刑法第339條
意圖為自己或第三人不法之所有，以詐術使人將本人或第三人之
物交付者，處5 年以下有期徒刑、拘役或科或併科50萬元以下罰
金。
以前項方法得財產上不法之利益或使第三人得之者，亦同。
前二項之未遂犯罰之。
刑法第30條
幫助他人實行犯罪行為者，為幫助犯。雖他人不知幫助之情者，
亦同。
幫助犯之處罰，得按正犯之刑減輕之